臺灣基隆地方法院民事判決
110年度訴字第305號
原      告  林美枝  

特別代理人  潘奉麒  
被      告  薛欣怡  


上列當事人間損害賠償事件，原告就本院民國110年度訴字第95
號詐欺案件提起刑事附帶民事訴訟，經本院刑事庭以110年度附
民字第143號裁定移送而來，本院於110年9月1日辯論終結，判決
如下：
    主      文
被告應給付原告新臺幣壹佰陸拾陸萬元，及自民國一百一十年五
月二十一日起至清償日止，按週年利率百分之五計算之利息。
訴訟費用由被告負擔。
本判決於原告以新臺幣伍拾伍萬參仟參佰參拾參元為被告供擔保
後，得假執行。但被告如以新臺幣壹佰陸拾陸萬元為原告預供擔
保，得免為假執行。
    事實及理由
一、按對於無訴訟能力人為訴訟行為，因其無法定代理人或其法
    定代理人不能行代理權，恐致久延而受損害者，得聲請受訴
    法院之審判長，選任特別代理人。無訴訟能力人有為訴訟之
    必要，而無法定代理人或法定代理人不能行代理權者，其親
    屬或利害關係人，得聲請受訴法院之審判長，選任特別代理
    人。民事訴訟法第51條第1項、第2項定有明文。查原告乃「
    失智症」患者，醫囑「智能退化，無法自理日常生活，需家
    人照顧」，有三軍總醫院附設民眾診療服務處診斷證明書在
    卷可稽；而參酌原告於民國110年8月4日到庭之應答，亦足
    認原告辨識利害得失、知訴訟行為結果而行權利之伸張及防
    禦方法之能力顯然不足。參互以觀，堪認原告無法獨立以法
    律行為負擔義務，其訴訟能力顯然欠缺，兼之原告無訴訟能
    力而有為訴訟之必要，復已成年、未經法院為監護之宣告（
    無法定代理人），經斟酌其配偶潘祖江、兒子潘奉麒之意願
    ，以及其子潘孟坪目前在監之客觀現狀，本院乃依潘奉麒之
    聲請，選任潘奉麒為原告之特別代理人。而原告先前所為之
    訴訟行為（例如提起本件刑事附帶民事訴訟等），既經特別
    代理人潘奉麒當庭追認（見本院110年8月4日訊問筆錄），
    則其程序瑕疵自已獲得補正。
二、原告主張：
    被告乃原告外甥之前妻。108年5月9日，被告見原告輕度失
    智且良善可欺，遂至原告住處訛稱「其業已解除新莊房屋之
    買賣契約，故其日後可向建商索回『先前已付價款約新臺幣
    （下同）7,000,000元』，惟其目前需款孔急，倘若原告允供
    自宅予其持向蔡豐年抵押借款，其必定可於108年7月12日以
    前清償並塗銷抵押權之設定登記」云云；原告誤信其詞，遂
    於同日簽發票面金額1,200,000元之本票1紙（下稱系爭本票
    ），以及領款收據1式2份（下稱5月9日領款收據），再於翌
    日即108年5月10日，提供其所有坐落基隆市○○區○○段000○00
    000地號土地（應有部分各1/8）暨同段725建號建物（以下
    合稱系爭不動產），為訴外人蔡豐年設定擔保債權總金額2,
    000,000元之最高限額抵押權（下稱系爭最高限額抵押權）
    ，繼而將系爭本票與5月9日領款收據1份，交付訴外人蔡豐
    年收執為憑，藉此襄助被告順利向訴外人蔡豐年取得抵押借
    款總計1,200,000元。詎被告食髓知味，又於108年6月6日，
    二度前往原告住處誆稱「其已清償蔡豐年450,000元，故須
    原告簽署還款收據4紙」云云，同時將其自備「載有『原告願
    擔保被告再向蔡豐年借款450,000元』等語之領款收據2紙」
    （下稱6月6日領款收據），夾雜於還款收據一併交付予原告
    簽名，原告一時未察，遂又簽署6月6日領款收據1式2份，而
    被告則持6月6日領款收據1份，再向訴外人蔡豐年順利借得
    現金450,000元。後原告之子潘奉麒警覺有異，代原告聯繫
    訴外人蔡豐年了解情況，至此，原告方知其已上當受騙，而
    為使系爭不動產免遭蔡豐年拍賣取償，原告祇能先代被告清
    償蔡豐年1,660,000元【計算式：本金1,200,000元＋本金450
    ,000元＋借款利息10,000元＝1,660,000元】，從而塗銷系爭
    最高限額抵押權之設定登記並向訴外人蔡豐年索回系爭本票
    。又被告固已遭臺灣基隆地方檢察署（下稱基隆地檢署）檢
    察官提起公訴；惟原告遭此詐騙，總計受有1,660,000元之
    財產損失，是原告乃本於侵權行為之法律關係，請求被告賠
    償原告所蒙受之財產損害，並聲明：被告應給付原告1,660,
    000元，及自起訴狀繕本送達之翌日起至清償日止，按週年
    利率5%計算之利息；願供擔保，請准宣告假執行。
三、被告答辯：
　　被告就原告請求「無意見」；但被告目前身體不好且無工作
    。
四、本院判斷：
  ㈠查被告於108年5月9日，見原告輕度失智且良善可欺，遂至原
    告住處訛稱「其業已解除新莊房屋之買賣契約，故其日後可
    向建商索回『先前已付價款約7,000,000元』，惟其目前需款
    孔急，倘若原告允供自宅予其持向蔡豐年抵押借款，其必定
    可於108年7月12日以前清償塗銷抵押權之設定登記」云云，
    使原告陷於錯誤，先於同日簽發系爭本票以及5月9日領款收
    據1式2份，再於翌日提供系爭不動產為訴外人蔡豐年設定系
    爭最高限額抵押權，繼而將系爭本票與5月9日領款收據1份
    交付訴外人蔡豐年收執為憑，藉此襄助被告順利向訴外人蔡
    豐年取得抵押借款總計1,200,000元；後被告食髓知味，又
    於108年6月6日，二度前往原告住處誆稱「其已清償蔡豐年4
    50,000元，故須原告簽署還款收據4紙」云云，同時將其自
    備「載有『原告願擔保被告再向蔡豐年借款450,000元』等語
    之6月6日領款收據2紙」，夾雜於還款收據一併交付予原告
    簽名，原告一時未察，遂又簽署6月6日領款收據1式2份，而
    被告則持6月6日領款收據1份，再向訴外人蔡豐年順利借得
    現金450,000元。嗣原告驚悉其已上當受騙，為保全系爭不
    動產而免遭拍賣取償，原告遂代被告清償蔡豐年總計1,660,
    000元【計算式：本金1,200,000元＋本金450,000元＋借款利
    息10,000元＝1,660,000元】，從而塗銷系爭最高限額抵押權
    之設定登記，並向蔡豐年取回系爭本票；此外，原告亦就被
    告提起刑事告訴，案經刑事法院亦以本院110年度訴字第95
    號刑事判決，論被告犯詐欺得利罪，並處被告相應之有期徒
    刑在案（尚未判決確定）。此悉經本院職權核閱上開刑事案
    卷確認屬實，並有臺灣高等法院被告前案紀錄表、本院110
    年度訴字第95號刑事判決存卷為憑，且為被告所不否認。是
    依上開證據調查結果，堪信原告主張被告訛騙原告代為承擔
    債務等情節為真。　
  ㈡按因故意或過失，不法侵害他人之權利者，負損害賠償責任
    。民法第184條第1項前段定有明文。承前㈠所述，被告設詞
    誆騙原告，使原告提供系爭不動產為訴外人蔡豐年設定系爭
    最高限額抵押權，並先、後簽署系爭本票、5月9日領款收據
    與6月6日領款收據，而被告則藉此向訴外人蔡豐年順利取得
    借款本金，導致原告為保全系爭不動產免遭拍賣取償，祇能
    代被告向蔡豐年清償本金、利息合計1,660,000元【計算式
    ：本金1,200,000元＋本金450,000元＋借款利息10,000元＝1,6
    60,000元】，是被告顯係以詐術誆騙原告為其借款作保（提
    供物保），原告代償損失1,660,000元之結果，與被告誆騙
    原告為其作保之故意侵權行為間，顯然具有相當因果關係，
    從而，原告本於侵權行為之法律關係，請求被告賠償1,660,
    000元，核屬適法有據，為有理由，應予准許。
  ㈢按「給付無確定期限者，債務人於債權人得請求給付時，經
    其催告而未為給付，自受催告時起，負遲延責任。其經債權
    人起訴而送達訴狀，或依督促程序送達支付命令，或為其他
    相類之行為者，與催告有同一之效力。」、「遲延之債務，
    以支付金錢為標的者，債權人得請求依法定利率計算之遲延
    利息。」、「應付利息之債務，其利率未經約定，亦無法律
    可據者，週年利率為百分之五。」民法第229條第2項、第23
    3條第1項前段、第203條定有明文。查原告對被告之侵權行
    為債權，乃「無確定期限」之給付，是原告請求被告自起訴
    狀繕本送達翌日即110年5月21日起至清償日止，依1,660,00
    0元之請求金額，按週年利率5%計付遲延利息，同屬適法而
    無不當。
  ㈣綜上，原告本於侵權行為之法律關係，請求被告給付1,660,0
    00元，及自110年5月21日起至清償日止，按週年利率5%計算
    之利息，為有理由，應予准許。
五、本件事證已臻明確，兩造其餘攻擊、防禦方法及舉證，經本
    院審酌後，認對於判決結果均無影響，爰不一一論述，併此
    指明。
六、本件係刑事附帶民事訴訟，而由本院刑事庭移送民事庭者，
    依法不需徵收裁判費，且至本院言詞辯論終結時，亦未發生
    其他訴訟費用，故無從確定訴訟費用之數額。惟依法仍應依
    民事訴訟法第78條，諭知訴訟費用由敗訴之被告負擔，以備
    將來如有訴訟費用發生時，得以確定其數額，併予敘明。
七、原告就其勝訴部分，陳明願供擔保，請准宣告假執行，核無
    不合，爰酌定相當之擔保金額准許之，併酌情宣告被告得預
    供擔保而免為假執行。
八、據上論結，本件原告之訴為有理由，依民事訴訟法第78條、
    第390條第2項、第392條第2項，判決如主文。
中　　華　　民　　國　　110 　年　　9 　　月　　1 　　日
                  民事庭法  官   王慧惠
以上正本係照原本作成。　　　　　　　　　   
對於本件判決如有不服，應於收受送達後20日內向本院提出上訴
書狀，敘述上訴之理由，上訴於臺灣高等法院，並按他造當事人
之人數附具繕本。如委任律師提起上訴者，應一併繳納上訴審裁
判費。
中　　華　　民　　國　　110 　年　　9 　　月　　1 　　日
                        書記官   姚安儒